臺灣臺北地方法院民事判決　　　　　　 96年度簡上字第352號
上　訴　人　丙○○
被上訴人　　合作金庫商業銀行股份有限公司
法定代理人　乙○○
訴訟代理人　丁○○
　　　　　　甲○○
上列當事人間請求給付票款事件，上訴人對於民國96年3月23 日
本院臺北簡易庭第一審判決（95年度北簡字第39524號）提起上
訴，本院於民國96年12月17日言詞辯論終結，茲判決如下：
    主    文
上訴駁回。
第二審訴訟費用由上訴人負擔。
    事實及理由
一、被上訴人起訴主張：
　（一）被上訴人執有上訴人所簽發，付款人為華南商業銀行松
  　　　山分行，發票日為民國95年5月31日，支票號碼NC00000
        00號，票面金額為新臺幣（下同）15萬8000元，未載受
        款人之支票乙紙（下稱系爭支票），詎被上訴人屆期提
        示，竟遭退票不獲付款，尚積欠票款15萬8000元未清償
        ，爰依票據法律關係提起本件訴訟等語（原審為被上訴
        人勝訴之判決，並依職權宣告假執行，及上訴人為被上
        訴人供擔保後得免為假執行之宣告，上訴人不服提起上
        訴）。
  （二）聲明：上訴駁回。
二、上訴人抗辯稱：
  （一）訴外人蔡清池於74年間設立都都行有限公司（下稱都都
        行公司），經營化粧品、洗髮用品、家庭清潔用品洗潔
        精之製造買賣業務及各項業務之進出口貿易，近來為拓
        展業務，建立通貨管道，陸續以公司職員名義開設多家
        美容美髮直營店，實際負責人為訴外人蔡清池，上訴人
        僅係姿采美髮造型名店（下稱姿采名店）名義負責人，
        訴外人蔡清池為管理店務及統籌處理各家直營店面租金
        、貨款及管理費之支出，乃要求名義負責人將印鑑、身
        分證影本交由都都行公司財務部門保管，以利公司統一
        製作及控管各直營店之支出，訴外人蔡清池並保證印鑑
        章及支票用途僅限於各該直營店本身營運所須之各項支
        出，故訴外人蔡清池無權將上訴人名義所開立之支票挪
        供他用，詎訴外人蔡清池為填補都都行公司資金缺口，
        竟利用都都行公司保管上訴人印鑑章之機會，在系爭支
        票上盜蓋上訴人印鑑章簽發票據，並持向被上訴人借款
        ，藉此挪供他用，已逾越上訴人所授權簽發票據之範圍
        。
  （二）上訴人僅授權訴外人蔡清池以其名義簽發支票支付姿采
        名店之房租、貨款及管理費等支出，訴外人蔡清池冒用
        其名義偽造系爭支票，作為向被上訴人票貼週轉之用，
        已超過其授權範圍而屬無效，且姿采名店業於95年3月
        間變更負責人，上訴人自不負發票人責任。
  （三）系爭支票係被上訴人存入都都行公司開立之備償專戶內
        ，經提示後之支票款項作為還款來源，故系爭支票之票
        據權利人為都都行公司，都都行公司並未將系爭支票之
        權利讓與被上訴人，備償專戶內之款項為都都行公司所
        有，被上訴人未於系爭支票背面蓋章，所以並非執票人
        ，且被上訴人未向發票人即上訴人徵信，亦未查詢姿采
        名店之營運狀況，即同意借款予都都行公司，則被上訴
        人收受系爭支票具有重大過失。
  （四）聲明：
      1.原判決廢棄。
      2.被上訴人在第一審之訴駁回。
      3.如受不利之判決，願供擔保請准免為假執行。
三、兩造不爭執之事項：
　（一）系爭支票背面蓋用都都行公司之印章，由被上訴人存入
        都都行公司所開立之備償帳戶後，經被上訴人提示付款
        ，以存款不足為由遭退票。
  （二）系爭支票上發票人欄內之印文為真正。
  （三）系爭支票係都都行公司向被上訴人借款時，由都都行公
        司背書後交付予被上訴人。
四、本件爭點主要為：
  （一）被上訴人係以一般背書轉讓抑或委任取款背書取得系爭
        支票？
  （二）上訴人得否以訴外人蔡清池逾越權限開立系爭支票，抑
        或訴外人蔡清池開立系爭支票時，上訴人已非姿采名店
        負責人為由對抗被上訴人？
  （三）被上訴人取得系爭支票是否出於重大過失？
五、得心證之理由：
  （一）被上訴人係以一般背書轉讓抑或委任取款背書取得系爭
        支票？
      1.按在票據簽名者，依票上所載文義負責；執票人以委任
        取款之目的，而為背書時，應於匯票上記載之，上開規
        定於支票準用之，票據法第5條第1項、第40條第1項及
        第144條分別定有明文。準此，執票人若以委任取款之
        目的，而為背書時，應於票據上記載之，否則應生一般
        背書之效力。經查，系爭支票背面僅蓋有都都行公司及
        其負責人蕭郭金葉之印文，此有系爭支票乙紙在卷可稽
        （見原審卷第5頁），是以自形式上觀之，尚難逕認該
        背書屬於委任取款背書之性質，應認被上訴人係以一般
        背書轉讓之方式取得系爭支票。
      2.上訴人雖抗辯稱：系爭支票係被上訴人存入都都行公司
        開立之備償專戶內，經提示後之支票款項作為還款來源
        ，備償專戶內之款項為都都行公司所有，故系爭支票之
        票據權利人為都都行公司，都都行公司並未將系爭支票
        之權利讓與被上訴人云云，惟查，依被上訴人所提出系
        爭支票背面所載活期存款帳戶（帳號：0000000000000
        ）之印鑑卡所示（見本院卷第118頁），該帳戶之戶名
        雖為都都行公司，惟開戶印鑑欄則蓋有第2組印鑑「合
        作金庫銀行信義分行備償專戶專用章(一)」，顯見該帳戶
        係都都行公司之備償專戶，而與一般活期存款帳戶有別
        。依一般銀行實務，借款人執應收客票向銀行貸款時，
        借款人與銀行約定將融資客票背書轉讓予銀行以供擔保
        ，俟票據屆期時，再由銀行以執票人身分提示領取票款
        抵償債務，惟銀行如每有收取客票票款即逐筆歸還借款
        人所貸款項，其手續甚為費時，故銀行之實務處理上通
        常均以借款人名義開立一貸款備償專戶，將兌現之票款
        存入該帳戶，俟款項達到一定金額或經過一定時間後轉
        帳償還放款，其目的在節省記帳及計算之手續，亦即該
        貸款備償專戶係專為抵償借款人之債務，戶名雖為借款
        人，但實為銀行處理不同客戶帳務方便獨立設立之帳戶
        ，而非借款人之存款帳戶，客戶對該帳戶並無自由處分
        權，再以銀行既係因背書取得票據，是以銀行於支票背
        面註明備償專戶之帳號提示各該客票時，仍係以本身為
        執票人之地位提示付款，並非以客戶名義請求付款，銀
        行即為各該支票之執票人，此與客戶將票據存入自己一
        般支票存款帳戶，委託銀行以自己名義向付款人為付款
        之提示，尚有不同，亦與劃平行線之支票須由執票人存
        入其於金融機構中之帳戶以委託金融機構代為取款之情
        形，迥然有別。依此，系爭支票應係都都行公司背書轉
        讓予被上訴人，作為償還都都行公司債務之用甚為明確
        ，上訴人前開所辯，不足採取。
      3.從而，被上訴人係以一般背書轉讓取得系爭支票，而為
        系爭支票之執票人，應堪認定。
  （二）上訴人得否以訴外人蔡清池逾越權限開立系爭支票，抑
        或訴外人蔡清池開立系爭支票時，上訴人已非姿采名店
        負責人為由對抗被上訴人？
      1.按「代理權之限制及撤回，不得以之對抗善意第三人」
        ，民法第107條前段定有明文。次按「票據係文義證券
        ，在票據簽名者，依票上所載文義負責，票據法第10條
        第1項規定﹕『無代理權而以代理人名義簽名於票據者
        ，應自負票據上之責任』即本此義，同條第2項所載，
        越權代理與上述無權代理規定於同一條文，當然仍係指
        代理人簽署自己之名義者而言，若本人將名章交與代理
        人，而代理人越權將本人名章蓋於票據者，自無本條之
        適用。如謂未露名之代理人須負票據之責任，必將失去
        票據之要旨，故票據僅蓋本人名義之圖章者，不能依票
        據法第10條命未露名義之代理人負票據之責任」；「票
        據法第10條第2項規定：『代理人逾越權限時，就其權
        限外之部分，應自負票據上之責任』，係指代理人逾越
        權限以代理人名義簽名於票據之情形而言，如代理人未
        載明為本人代理之旨，逕以本人名義簽發票據，即無上
        開規定之適用，而應適用民法第107條之規定，本人不
        得以代理權之限制對抗善意無過失之執票人，而就代理
        人權限外之部分，自須負票據上之責任」（最高法院51
        年臺上字第1326號判例、89年度臺上字第901號判決參
        照）。準此，如代理人未載明為本人代理之旨，逕以本
        人名義簽發票據，應適用民法第107條規定，本人不得
        以代理權之限制對抗善意無過失之執票人，而就代理人
        權限外之部分，自仍須負票據上之責任。
      2.上訴人抗辯稱系爭支票為訴外人蔡清池逾越授權範圍所
        簽發乙節，固據提出訴外人蔡清池所出具之切結書為證
        （見原審卷第37頁），其上載明：「本人確曾允諾支票
        之用途僅以各該直營店本身之租金、貨款及管理費用為
        限，且渠等交付印章及身分證影本之目的亦僅限於此，
        故本公司不得將渠等名義所開立之支票挪作他用....
        本公司被迫未經各家直營店名義負責人之授權，即陸續
        開立面額不等之支票向銀行及私人貼現，以短暫填補資
        金缺口... 」等語，惟系爭支票以上訴人名義簽發後，
        係經由都都行公司交付予被上訴人，上訴人與被上訴人
        並非直接前後手，為兩造所不爭執，是縱認上訴人所稱
        訴外人蔡清池逾越授權範圍簽發系爭支票作為借款週轉
        之用一情屬實，然此亦屬上訴人所為代理權之限制，揆
        諸前揭說明，上訴人仍不得以代理權之限制對抗善意之
        被上訴人。
      3.上訴人另抗辯稱：姿采名店已於95年3月16日即讓渡予
        訴外人陳美蓉，伊已非該店名義負責人，都都行公司於
        同年6月向被上訴人借款，仍以伊名義簽發系爭支票，
        顯係盜用伊印章云云。經查，上訴人原掛名姿采名店之
        名義負責人，嗣於95年3月16日讓渡予訴外人陳美蓉乙
        節，固有上訴人所提出之讓渡書為證（見本院卷第81頁
        ），然上訴人既曾同意掛名為姿采名店之名義負責人，
        並將支票、印鑑章交予訴外人蔡清池，授權訴外人蔡清
        池簽發支票，且於姿采名店名義負責人變更後，未將支
        票及印鑑章取回，則依上開說明，上訴人既未舉證證明
        被上訴人明知或因過失而不知上開代理權之限制或撤回
        ，而收受系爭支票，自不得以此事由對抗善意之執票人
        ，上訴人仍應負票據上責任。
      4.至最高法院51年臺上字第3309號判例揭示「盜用他人印
        章為發票行為，即屬票據之偽造，被盜用印章者，因非
        其在票據上簽名為發票行為，自不負發票人責任，此項
        絕對的抗辯事由，得以對抗一切執票人」之意旨，其基
        礎事實係第三人「竊取」本人之印章及支票簿，並據以
        偽造本人名義支票之情形，與本件系爭支票係訴外人蔡
        清池持上訴人親自交付之印章所簽發，且上訴人交付印
        章之目的係授權訴外人蔡清池代為簽發票據之情形不同
        ，上訴人容有誤會，是本件縱係訴外人蔡清池逾越授權
        範圍簽發系爭支票，亦與該判例所指之情形不同，自無
        援用該判例之餘地。
      5.從而，上訴人不得以訴外人蔡清池逾越權限開立系爭支
        票，抑或訴外人蔡清池開立系爭支票時，上訴人已非姿
        采名店負責人為由對抗被上訴人，上訴人仍應負票據上
        責任。
　（三）被上訴人取得系爭支票是否出於重大過失，而不得享有
        票據上之權利？
      1.按票據行為，為不要因行為，執票人不負證明關於給付
        之原因之責任，如票據債務人主張執票人取得票據出於
        惡意或有重大過失時，應由該債務人負舉證之責（最高
        法院64 年臺上字第5140號判例參照）；又票據法第14
        條所謂以惡意或有重大過失取得票據者，係指明知或可
        得而知轉讓票據之人，就該票據無權處分而仍予取得者
        而言（最高法院52年臺上字第1987號判例參照）。經查
        ，系爭支票係由上訴人所簽發，並由都都行公司背書後
        交付被上訴人，此觀諸系爭支票即明，則依前開判例意
        旨，上訴人抗辯訴外人蔡清池無權簽發系爭支票，且被
        上訴人取得系爭支票係出於重大過失云云，自應上訴人
        就該事實負舉證責任，然上訴人就被上訴人可得而知訴
        外人蔡清池係無權簽發系爭支票乙節，既未能舉證以實
        其說，則其此部分抗辯即非可取。
      2.上訴人雖又抗辯稱：被上訴人未向上訴人徵信，亦未查
        詢姿采名店之營運狀況，即同意借款予都都行公司，則
        被上訴人收受系爭支票具有重大過失云云，然被上訴人
        徵信之目的僅係為避免自身放款有日後無法獲償之風險
        ，並非因此即對於客票之發票人負有徵信之義務，被上
        訴人究竟有無進行徵信、徵信之範疇程度為何，均為保
        障其自身之權利，尚難遽認其有無重大過失取得系爭支
        票之判斷標準，況倘被上訴人經評估系爭支票金額不高
        而決定收受，嗣因系爭支票無法兌現導致被上訴人追償
        無效果時，亦應由被上訴人承擔此部分未受清償之風險
        ，自不因被上訴人未向上訴人徵信，即採認其係出於重
        大過失取得系爭支票。從而，上訴人此部分抗辯，亦非
        可採。
六、按在票據上簽名者，依票上所載文義負責；發票人應照支票
    文義擔保支票之支付；支票到期不獲付款時，執票人於行使
    或保全支票上權利之行為後，對於背書人、發票人及支票上
    其他債務人，得行使追索權；又執票人向支票債務人行使追
    索權時，得請求自為付款提示日起之利息，如無約定利率者
    ，依年利6 釐計算，票據法第5 條第1 項、第126 條、第85
    條第1項、第144條、第133條分別定有明文。本件被上訴人
    執有上訴人名義所簽發之系爭支票，屆期提示不獲兌現，縱
    令系爭支票係訴外人蔡清池逾越授權範圍所簽發，上訴人亦
    不得以此事由對抗被上訴人，業如前述，從而，被上訴人依
    上開規定，訴請上訴人給付票款15萬8000元，及自付款提示
    之日即95年6月1日起至清償日止，按週年利率6％計算之利
    息，為有理由，應予准許。原審為被上訴人勝訴之判決，並
    依職權為假執行之宣告，核無不合，上訴意旨指摘原判決不
    當，求予廢棄，為無理由，應予駁回。
七、本件判決基礎已臻明確，兩造其餘之攻擊防禦方法及訴訟資
    料經本院斟酌後，核與判決不生影響，無一一論述之必要，
    併予敘明。
八、據上論結，本件上訴為無理由，依民事訴訟法第436條之1第
    3 項、第449條第1項、第78條，判決如主文。
中　　華　　民　　國　　96　　年　　12　　月　　31　　日
                  民事第二庭    審判長法官  黃蓓蓓
                                      法官  林欣蓉
                                      法官  鍾素鳳
以上正本係照原本作成。
本判決不得上訴。
中　　華　　民　　國　　97　　年　　1 　　月　　2 　　日
                                    書記官  林玗倩
